【裁判字號】    97,訴,568
【裁判日期】    971017
【裁判案由】    返還不當得利等
【裁判全文】
臺灣士林地方法院民事判決               97年度訴字第568號
原      告  丁○○
            乙○○
            丙○○
前列三人共同
訴訟代理人  陳井星律師
前列三人共同
複  代理人  李文欽律師
            謝進益律師
被      告  甲○
                        4樓
上列當事人間請求返還不當得利等事件，本院於中華民國97年10
月3 日言詞辯論終結，判決如下：
    主  文
被告應給付原告新臺幣肆佰伍拾陸萬零伍拾伍元及自民國九十二
年一月六日起至清償日止，按年息百分之五計算之利息。
訴訟費用新臺幣肆萬陸仟貳佰肆拾元由被告負擔。
本判決於原告以新臺幣壹佰伍拾萬元或華南商業銀行無記名可
轉讓定期存單供擔保後，得假執行，但被告如以新臺幣肆佰伍拾
陸萬零伍拾伍元為原告預供擔保，得免為假執行。
    事  實  及  理  由
一、原告起訴主張：原告3 人之被繼承人陳麗於其生前經被告同
    意，刻用被告印章，借用被告名義分別開立華南商業銀行南
    永和分行、戶名：甲○、帳號000-00-000000-0 之綜合存款
    帳戶及中國信託商業銀行雙和分行、戶名：甲○、帳號000-
    00-00000000 之綜合存款帳戶（下稱系爭帳戶），陳麗雖以
    被告名義開立系爭帳戶，惟留存於銀行之聯繫地址均為陳麗
    生前之住所，且系爭帳戶存摺及帳戶印鑑章，皆由陳麗自行
    保管，系爭帳戶之存提款亦均由陳麗自行為之。是陳麗僅係
    借用被告名義開立系爭帳戶為理財之用，而無將系爭帳戶存
    款贈與被告之意思。陳麗與被告間之借名契約法律關係，依
    法理應於陳麗死亡時消滅，而陳麗業於民國91年5 月20日過
    世，系爭帳戶內所有餘款均於陳麗死亡時成為其遺產，而應
    由民法第1138條規定之第一順位繼承人即原告3 人共同繼承
    。陳麗死亡前，在前開華南銀行南永和分行借用被告名義辦
    理整存整付定期儲蓄存款新臺幣（下同）145 萬元，另在前
    開中國信託商業銀行雙和分行最後一筆所贖回景順中信證券
    基金之300 萬元款項，已於另案經本院97年度重訴字第90號
    判決認該基金帳戶係為陳麗所有，該中國信託商業銀行雙和
    帳戶餘款為3,110,055 元，合計4,560,055 元，依法應屬陳
    麗所有，被告竟偽稱存摺遺失變更銀行印鑑，並於91年5 月
    20日陳麗死亡後向銀行提領，自應依借名契約及不當得利之
    法律關係返還前開款項予原告等語，並聲明：(一)被告應給付
    原告4,560,055 元，及自92年1 月6 日起至清償日止，按年
    息5 ％計算之利息。(二)原告願供現金或華南商業銀行無記名
    可轉讓定期存單為擔保，請准宣告假執行。
二、被告則以：原告丙○○殺害陳麗，應已喪失繼承權。陳麗生
    前與原告丙○○之感情不睦，早已知悉原告丙○○有婚外情
    ，陳麗生前曾告知被告及其父母兄弟，若她先於父母離世，
    就將其存於系爭帳戶之存款留下來奉養父母，被告於92年1
    月17日回覆原告之存證信函，即已清楚表示系爭帳戶存款為
    陳麗生前欲留給父母親供作養老金之用，因被告一直都與父
    母親同住，以被告名義開設帳戶操作最為適當。蓋陳麗若非
    有意將系爭帳戶存款留予父母親養老之用，其當時大可以其
    夫丙○○、其子乙○○、丁○○任何一人之名義開立銀行帳
    戶，何需以被告名義開設系爭帳戶。又被告家人自70年左右
    即已陸續出資委託陳麗使用被告之帳戶買賣股票，股票賣掉
    所得的錢係存到被告之帳戶，另外被告亦有幫陳麗代墊利息
    所得稅，故系爭帳戶內約有100 萬元為被告所有，一部分係
    幫陳麗代墊利息所得稅，一部分係委由陳麗進行投資之款項
    ，其餘則為陳麗過世後奉養父母親之用云云資為抗辯，並聲
    明：(一)原告之訴駁回。(二)如受不利判決，願供擔保請准宣告
    免為假執行。
三、兩造不爭執之事實：
  (一)原告丙○○係陳麗之夫，原告丁○○、乙○○為陳麗之子。
  (二)陳麗生前經被告同意，刻用被告印章，並借用被告名義分別
    開立華南商業銀行南永和分行、戶名甲○、帳號000-00-000
    000-0 之綜合存款帳戶及中國信託商業銀行雙和分行、戶名
    ：甲○、帳號000-00-00000000 之綜合存款帳戶。
  (三)華南商業銀行南永和分行、戶名甲○、帳號000-00-000000-
    0之綜合存款帳戶於89年12月21日時尚有存款145萬元，中國
    信託商業銀行雙和分行、戶名：甲○、帳號000-00-0000000
    0之活期儲蓄存款帳戶於91年4月17日時尚有存款3,110,055
    元。
  (四)被告於91年5 月20日向銀行稱存摺遺失並變更銀行印鑑，並
    提領前開二帳戶內之前開金額。
  (五)臺灣板橋地方法院以93年度訴字第971 號判決原告丙○○傷
    害致陳麗於91年5月20日死亡，處有期徒刑9年，原告丙○○
    與檢察官均上訴，臺灣高等法院以95年度上訴字第2813號判
    決上訴駁回，原告丙○○不服，上訴最高法院，刻由該院審
    理中。
四、得心證之理由：本件原告主張其被繼承人陳麗借用被告名義
    開立系爭帳戶，陳麗死亡後被告應返還系爭帳戶內之款項共
    計4,560,055 元之事實，為被告所否認，而以前開情詞置辯
    ，是本件兩造之爭點，即在於：(一)原告丙○○是否喪失被繼
    承人陳麗之繼承權？(二)系爭二帳戶內是否有被告自有之資金
    ？(三)系爭二帳戶內之款項，是否陳麗遺贈予其父母親使用？
    茲分述如下：
  (一)原告丙○○是否喪失被繼承人陳麗之繼承權？
    按民法第1145條第1 項第1 款「故意致被繼承人或應繼承人
    於死或雖未致死因而受刑之宣告者，喪失其繼承權」，係指
    故意之殺害行為而言，不包括過失殺害或傷害致死，若僅有
    傷害行為，而無致人於死之殺人犯意者，縱因傷害而致死，
    或誤殺，並不當然喪失繼承權。本件原告丙○○係經臺灣高
    等法院、臺灣板橋地方法院判決傷害致陳麗死亡，並非故意
    致陳麗於死，揆諸前開說明，自難認其已喪失被繼承人陳麗
    之繼承權。
  (二)系爭二帳戶內是否有被告自有之資金？
    本件被告雖主張其對於系爭帳戶有100 萬元權利，係因幫陳
    麗代墊利息所得稅及委由陳麗進行投資之款項，然不論係因
    代墊利息稅或委由陳麗投資之情事，被告均謂係發生於70年
    間左右，並自承與系爭帳戶沒什麼關連，亦不清楚系爭帳戶
    資金運用情形等語（本院卷第100 頁97年9 月5 日言詞辯論
    筆錄）。再系爭帳戶主要二筆餘款，分別為88年間辦理145
    萬元定期存款及91年間景順債券基金回贖匯入300 萬元，前
    者定期存款，並非股票交割帳戶，後者景順債券基金贖回匯
    入款項部分，業經本院97年度重訴字第90號民事判決認定該
    景順債券基金係屬陳麗借用被告名義投資，應返還予陳麗繼
    承人即原告等人確定在案，有本院97年度重訴字第90號民事
    判決1 件在卷可稽，足證此二筆款項均與被告所指70餘年間
    代墊利息稅或委由股票投資之情事無關，則被告所辯系爭二
    帳戶內有其自有資金云云即難憑採。
  (三)系爭二帳戶內之款項，是否陳麗遺贈予其父母親使用？
    按當事人主張有利於己之事實者，就其事實有舉證之責任，
    民事訴訟法第277 條前段定有明文。本件被告主張系爭二帳
    戶內之款項，係陳麗遺贈與其父母使用之事實，既為原告所
    否認，即應由被告就此有利於己之事實負擔舉證責任。經查
    ：原告主張陳麗借用被告之名義，開立系爭帳戶之事實，為
    被告所自認，被告亦自承其並不清楚系爭帳戶之運用，印鑑
    、存摺均由陳麗保管等語，自不能以系爭帳戶係以被告名義
    開立，遽為認定陳麗有將系爭帳戶內款項留給父母之意。其
    次，若系爭帳戶係陳麗留予父母晚年使用，何以其不以父母
    名義直接開戶並將印鑑章交由父母保管使用？再者，假設陳
    麗與原告丙○○感情不睦，有欲為分配財產之必要，因其生
    有2 子即原告乙○○（73年12月12日生）、丁○○（68年10
    月18日生），於陳麗91年5 月20日死亡時，一已17歲，一已
    22歲，皆非年幼，已有管理財產之能力，以國人之習慣亦係
    將財產遺予兒子繼承。此外，被告復無法舉證以實其說，則
    其所辯系爭帳戶內之款項係陳麗遺贈與其父母使用云云，即
    難憑採。
  (四)按當事人約定，一方（借名者）經他方（出名者）同意，而
    就屬於一方現在或將來之財產，以他方之名義，登記為所有
    人或其他權利人，即為借名契約。在現行法下，借名契約乃
    無名契約，依私法自治原則，當事人基於特定目的而訂立借
    名契約，自無不可，故當事人間之權利義務，應先依雙方當
    事人之契約內容而定，契約未約定者，則以補充解釋之方法
    定之，並參考民法關於委任之相關規定。次按委任關係，因
    當事人一方死亡、破產或喪失行為能力而消滅。但契約另有
    訂定，或因委任事務之性質不能消滅者，不在此限。又受任
    人為自己之利益，使用應交付於委任人之金錢或使用應為委
    任人利益而使用之金錢者，應自使用之日起，支付利息。如
    有損害，並應賠償，民法第550 條、542 條定有明文。陳麗
    既於91年5 月20日死亡，則其與被告間之借名契約關係應已
    消滅，被告持有系爭帳戶內款項即無法律上原因，應將系爭
    帳戶內款項返還與陳麗之繼承人即原告3 人，然被告竟於91
    年5 月20日向銀行稱存摺遺失並變更銀行印鑑，並提領系爭
    二帳戶內之款項，從而，原告依據借名契約及不當得利之法
    律關係請求被告給付4,560,055 元及自92年1 月6 日起至清
    償日止按年息5 ％計算之利息，為有理由，應予准許。
五、本件兩造分別陳明願供擔保請准宣告及免為宣告假執行，經
    核均無不合，爰分別酌定相當擔保金額准許之。
六、本院依職權定本件訴訟費用額為46,243元（第一審裁判費46
    ,243 元），應由被告負擔。
七、本件為判決之基礎已臻明確，兩造其餘攻擊防禦方法核與本
    件判決結果不生影響，爰不予一一論述，附此敘明。
八、據上論結，原告之訴為有理由，依民事訴訟法第78條、第87
    條第1 項，判決如主文。
中    華    民    國    97    年    10    月    17    日
                  民事第一庭  法  官  藍雅清
以上正本證明與原本無異。
如對本判決上訴，應於判決送達後20日內向本院提出上訴狀。
中    華    民    國    97    年    10    月    21    日
                              書記官  蘇意絜


司法院資訊處製作；財團法人民間司法改革基金會備份。
